【裁判字號】    88,上,990
【裁判日期】    890417
【裁判案由】    返還價金
【裁判全文】
臺灣高等地方法院民事判決                          八十八年度上字第九九○號
    上  訴  人  戊○○
                己○○
                丁○○
    兼  右二人
    法定代理人  丙○○    住同.
    右  四  人
    共      同
    訴訟代理人  賴芳玉律師
    被  上訴人  乙○○    住桃.
                甲○○    住桃.
右當事人間返還價金事件，上訴人對於中華民國八十八年五月四日台灣桃園地方法院
八十七年度訴字第四七０號判決提起上訴，本院判決如左：
    主    文
上訴駁回。
第二審訴訟費用由上訴人負擔。
    事    實
甲、上訴人丙○○、戊○○、己○○、丁○○方面：
一、聲明：
(一)、原判決廢棄。
(二)、右廢棄部分，被上訴人等應給付上訴人等新台幣（下同）二百二十五萬零一百
      五十九元及自台灣桃園地方法院八十七年促字第五四○九號支付命令送達翌日
      起至清償日止按年息百分之五計算之利息。
(三)、 第一、二審訴訟費用由被上訴人等負擔。
(四)、 請准供擔保宣告假執行。
二、陳述：除與原判決記載相同者外，補稱：
(一)、系爭買賣契約之另二買主廖義政及邱萬金二人，已於八十六年八月六日、八十
      八年七月二十八日，將伊等對於被上訴人乙○○、甲○○二人關於該買賣契約
      之債權悉數轉讓上訴人丙○○，依情事變更原則，無論本件上訴人等與廖義政
      及邱萬金等人之內部關係為何，伊等二人既將關於系爭買賣契約債權悉為轉讓
      予上訴人丙○○，即無所謂當事人適格之疑問。
(二)、上訴人係依據債務不履行之損害賠償請求權、解除契約之回復原狀請求權、不
      當得利請求權等訴訟標的物而為如上訴聲明之請求，並非本於合夥財產而為請
      求。再者，關於買賣價金之返還，外部關係為屬可分之債，而其內部關係，除
      債務人間或債權人間之對內關係經他方當事人參與約定外，就對內關係之約定
      ，不生對外之效力，倘其可分債權人對債務人清償之結果，超過其對內關係之
      約定部分，亦僅係就該超過部分，對他債權人有求償權（最高法院八十七年台
      上字第二三六○號，判決意旨參照）。從而，上訴人等係為自己及受債權轉讓
      部分而為本件請求，依法並無不合。原審所為認事用法，殊屬謬誤。
乙、被上訴人乙○○、甲○○方面：未於言詞辯論期日到場，據其於準備程序所為聲
    明及陳述如左：
一聲明：
(一)、上訴駁回。
(二)、第二審訴訟費用由上訴人負擔。
二陳述：除與原判決記載相同者外，補稱：
(一)、依買賣契約第十四條約定，甲方如違約不買或不履行契約分期付款時，已付款
      項由乙方沒收，不得異議。本件被上訴人已於八十三年五月十日以存證信函通
      知解除契約，契約之當事人不曾異議，何以拖至八十八年七月三十日由非當事
      人掀起無謂之訟爭，其不法所有之意圖甚明。
(二)、兩造曾與本案訴訟之地上物占有人歷經數次協調，均因上訴人無法協助支付搬
      遷費，使本件不動產無法進行過戶手續，導致契約作廢，上訴人違約在先，不
      應由被上訴人負責。
      理    由
一、被上訴人未於言論辯論期日到場，核無民事訴訟法第三百八十六條各款所列情形
    ，爰依上訴人之聲請，由其一造辯論而為判決。
二、上訴人主張：渠等之被繼承人韓茂修與訴外人廖義政、邱萬金等三人合夥，於八
    十三年一月二十四日與被上訴人訂立買賣契約，向被上訴人二人購買坐落桃園縣
    八德市○○段第四四一等六筆土地應有部分三分之一，韓茂修並委託其配偶即上
    訴人丙○○代被上訴人繳納二百零五萬六千五百八十六元之遺產稅，並以繳納之
    遺產稅作為系爭買賣之定金，另委託代書代被上訴人繳付十五萬三千五百七十三
    元之地價稅及地政規費、代書費以辦理繼承登記，另廖義政代被上訴人支付民間
    測量公司測量費四萬元，被上訴人合計取得代墊之價金二百二十五萬零一百十九
    元（0000000+153573+40000=0000000），詎被上訴人未依約辦理產權過戶登記，
    竟將上開土地轉賣他人致本件買賣給付不能，而上訴人等四人於韓茂修死亡後繼
    承其債權，另一買主廖義政則將其債權讓予上訴人丙○○，買主邱萬金因怠於行
    使權利，而由上訴人代為行使，上訴人等四人爰依民法第二百五十六條之規定，
    於向被上訴人解除契約後，本於民法第二百二十六條債務不履行之損害賠償請求
    權、第二百五十九條解除契約之回復原狀請求權、第一百七十九條之不當得利請
    求權，請求被上訴人給付二百二十五萬零一百十九元及遲延利息等語。被上訴人
    則以：買主廖義政違約在先，未依約給付第二期買賣價款，伊始轉賣予他人，伊
    並無違約情事，而上訴人丙○○受讓廖義政之契約債權時，原買賣契約尚未解除
    ，故上訴人並無何返還價金或損害賠償請求權可得受讓，又上訴人四人代位邱萬
    金行使解除權，不符民法第二百四十二條之規定，且上訴人亦未代位邱萬金提起
    本訴，是上訴人主張之前開請求權均無理由等語資為抗辯。
三、上訴人主張其被繼承人韓茂修生前與廖義政、邱萬金等三人合夥，於八十三年一
    月二十四日向被上訴人購買坐落桃園縣八德市○○段第四四一、四四五、四五六
    、五五０、五五一及五五二地號共六筆土地之應有部分共三分之一（被上訴人乙○○、甲○○之應有部分各為六分之一），韓茂修於契約訂立後，委託其配偶即
    上訴人丙○○代被上訴人繳納二百零五萬六千五百八十六元之遺產稅，並以繳納
    之遺產稅作為本件買賣之定金，另委託代書呂碧峰代被上訴人辦理繼承登記、代
    繳地價稅、地政規費計十二萬一千五百七十三元，連同代書費用三萬二千元共十
    五萬三千五百七十三元，廖義政並另代被上訴人支付四萬元之測量費予民間測量
    公司，買方總計支付前開費用共二百二十萬零一百五十九元（上訴人誤計為二百
    二十五萬零一百十九元），詎被上訴人二人分別於八十五年五月二十八日、十二
    月七日將土地持分出售予訴外人連金菊，並於八十五年七月十九日及八十六年三
    月十九日辦理所有權移轉登記完畢，嗣韓茂修於八十六年一月二十六日死亡，上
    訴人丙○○為其配偶，上訴人戊○○、己○○、丁○○為其子女，依法繼承其權
    利，廖義政則於八十六年八月六日立具債權轉讓書，將其對被上訴人之返還價金
    及其他損害賠償請求權之債權讓與上訴人丙○○，上訴人並於八十六年十一月二
    十一日以律師函催告買方之一邱萬金應對被上訴人二人行使權利，邱萬金怠於行
    使權利，由上訴人代為行使，嗣於八十六年十二月三日由上訴人四人、廖義政及
    邱萬金以律師函通知被上訴人解除契約等情，業據上訴人提出不動產買賣契約書
    、財政部台灣省北區國稅局遺產稅繳款書、桃園縣稅捐稽徵處繳款書、桃園縣地
    政規費收據共九件、上訴人戶籍謄本、律師函、廖義政出具之債權轉讓書、桃園
    十八支郵局第一八八號存證信函等影本為證，並經證人呂碧峰、邱萬金、廖義政
    及邱金益到庭證稱無誤，被上訴人就此亦不爭執，上訴人此部分之主張固堪信為
    真。
四、惟按各合夥人之出資，及其他合夥財產，為合夥人全體之公同共有，民法第六百
    六十八條定有明文。故因合夥事務而涉訟者，除由執行業務之合夥人代表合夥
    為上訴人或被上訴人外，應由全體合夥人為上訴人或被上訴人，其當事人之適格
    始無欠缺（  見最高法院八十二年度台上字第八０六號判決意旨）。故本件首應
    審究者，厥為上訴人之被繼承人韓茂修與廖義政及邱萬金等三人共同出資向被上
    訴人購買系爭土地，是否屬於民法合夥之性質？其當事人之適格是否欠缺？茲析
    述之。
五、按民法第六百六十七條明定：稱合夥者，謂二人以上互約出資，以經營共同事業
    之契約。查本件上訴人之被繼承人韓茂修生前係與廖義政及邱萬金三人合夥出資
    購買系爭土地，為上訴人所自認，證人廖義政亦到庭證稱：土地係三人共買，由
    伊代表另二人處理訂約事宜，價金每人要出三分之一，邱萬金及伊之部分是由丙○○先代出等語在卷（見原審卷第二百九十頁），證人邱萬金到庭證稱：伊與廖
    義政、韓茂修三人買地合建，錢是廖義政處理，蓋好後每人各分三分之一云云（
    見原審卷第二百七十九頁），而韓茂修、邱萬金於向被上訴人購買系爭土地後，
    曾以地主身分與建商邱金益簽約準備合建大樓，復有上訴人提出之合建大樓店鋪
    住宅契約書影本一件為證 (見原審卷第一百八十七頁至第一百九十四條)，足見
    渠等三人購買系爭土地之目的，係準備興建大樓出售牟利，依前開之說明，應屬
    合夥性質，是上訴人主張韓茂修、廖義政及邱萬金等三人係合夥出資購買土地，
    堪可採信，被上訴人抗辯渠等三人非屬合夥云云，尚非可採。
六、如前所述，合夥事業涉訟者，除由執行業務之合夥人代表合夥為上訴人或被上訴
    人外，應由全體合夥人為上訴人或被上訴人，其當事人之適格始無欠缺。本件系
    爭土地既係由上訴人之被繼承人韓茂修與廖義政、邱萬金等三人合夥向被上訴人
    購買，且買賣事宜向由廖義政代表合夥處理，為上訴人所不爭，茲雙方既因該土
    地買賣契約而涉訟，依前揭說明，原應由執行業務之合夥人廖義政代表合夥或由
    全體合夥人進行訴訟始為適法。惟查本件合夥人韓茂修已於八十六年一月二十六
    日死亡，依民法第六百八十七條第一款之規定，韓茂修因其死亡而視為退夥，上
    訴人等四人雖為其繼承人，但不當然繼承其合夥人之地位，故上訴人以韓茂修之
    繼承人身分代表合夥提起本件訴訟，已難謂合法。又上訴人雖主張系爭買賣契約
    之買主即廖義政及邱萬金二人，已於八十六年八月六日、八十八年七月二十八日
    ，分別將伊等對於被上訴人乙○○、甲○○二人關於該買賣契約之債權悉數轉讓
    上訴人丙○○，依情事變更原則，無論本件上訴人與廖義政及邱萬金等人之內部
    關係為何，伊等二人既將系爭買賣契約債權悉數轉讓予上訴人丙○○，即無所謂
    當事人適格之疑問云云。然查民法第六百八十三條規定：合夥人非經他合夥人全
    體之同意，不得將自己之股份轉讓於第三人。但轉讓於他合夥人者，不在此限。
    查上訴人等四人既非系爭合夥事業之合夥人，已如前述，而廖義政於八十六年八
    月六日將其股份轉讓予上訴人丙○○，並未經他合夥人邱萬金之同意，另邱萬金
    於八十八年七月二十八日立具表明將其就系爭土地對被上訴人之權利悉數轉讓予
    上訴人丙○○，亦未經他合夥人廖義政之同意，依前開法文，均不生股份轉讓之
    效力，故上訴人丙○○顯然無由取得合夥人之身分，其他上訴人戊○○、己○○
    、丁○○等三人更勿論矣，故上訴人等四人以原合夥人韓茂修之繼承人之身分代
    表合夥為原告，其當事人之適格顯有欠缺，不應准許。
七、退萬步言，即使上訴人主張繼承韓茂修之合夥人地位而得以提起本件訴訟，然查
    民法第六百八十二條第一項規定，合夥人於合夥清算前，不得請求合夥財產之分
    析，故合夥解散後應先經清算程序，且合夥財產依民法第六百九十七條第一項規
    定，應先清償合夥債務，或劃出必要之數額後尚有剩餘始應返還，並按各合夥人
    應受分配利益之成數分配於各合夥人，此觀民法第六百九十七條第二項、第六百
    九十九條規定可知（最高法院八十五年度上字第五二二號判決參照），故合夥事
    業雖已停止，各合夥人對於合夥財產之公同共有關係並非當然消滅‧‧‧，在未
    經清算終結確定盈虧以前，合夥人仍不得就原來出資為全部返還之請求，或就屬
    於合夥公同共有之財產請求債務人給付予合夥人個人，或主張為合夥人各自享有
    之權利（最高法院七十九年台上字第一九八０號、五十三年台上字第二０三號、
    八十六年度台上字第五五三號、七十五年度台上字第三七九號判決參照）。查上
    訴人即使繼承韓茂修之合夥人地位，然其既未舉證與其他合夥人已就合夥財產為
    分析，清償合夥債務及劃出必要之數額，故其合夥財產之公同共有關係至清算終
    結前仍屬存續，上訴人在未經清算終結確定前，就屬於合夥之公同共有財產向被
    上訴人請求返還予上訴人個人，而非請求返還予合夥全體，依前揭之說明，於法
    亦有未合。
八、綜上所述，上訴人以合夥人之地位，本於債務不履行之損害賠償請求權、解除契
    約之回復原狀請求權或不當得利請求權，請求被上訴人給付其等個人二百二十五
    萬零一百十九元，及自支付命令送達之翌日起至清償日止，按年息百分之五計算
    之利息為無理由，不應准許，其假執行之聲請亦失所附麗，併予駁回，原審為上
    訴人敗訴之判決，於法並無違誤，上訴意旨指摘原判決不當，求予廢棄改判，為
    無理由，應予駁回其上訴。
九、因本件事證已臻明確，兩造其餘主張陳述及所提證據，均毋庸再予審酌，附此敘
    明。
十、據上論結，本件上訴為無理由，依民事訴訟法第四百四十九條第一項、第四百六
    十三條、第三百八十五條第一項前段、第七十八條、第八十五條第一項前段，判
    決如主文。
中      華      民      國    八十九    年      四      月    十七      日
                                臺灣高等法院民事第三庭
                                    審判長法  官  張  宗  權
                                          法  官  蕭  艿  菁
                                          法  官  陳  永  昌
右正本係照原本作成。
如不服本判決，應於收受送達後二十日內向本院提出上訴書狀，其未表明上訴理由者
，應於提出上訴後二十日內向本院補提理由書狀（均須按他造當事人之人數附繕本）
上訴時應提出委任律師或具有律師資格之人之委任狀；委任有律師資格者，另應附具
律師及格證書及釋明委任人與受任人有民事訴訟法第四百六十六條之一第一項但書或
第二項（詳附註）所定關係之釋明文書影本。
中      華      民      國    八十九    年      四      月    二十一    日
                                          書記官  劉  美  垣
附註：
民事訴訟法第四百六十六條之一（第一項、第二項）：
對於第二審判決上訴，上訴人應委任律師為訴訟代理人。但上訴人或其法定代理人具
有律師資格者，不在此限。
上訴人之配偶、三親等內之血親、二親等內之姻親，或上訴人為法人、中央或地方機
關時，其所屬專任人員具有律師資格並經法院認為適當者，亦得為第三審訴訟代理人
。


司法院資訊處製作；財團法人民間司法改革基金會備份。
